臺灣高等法院民事判決
111年度上字第228號
上  訴  人  長春藤旅行社股份有限公司


法定代理人  廖瑞超  
被 上訴 人  張美智  
訴訟代理人  陳建偉律師
            林筠傑律師
上列當事人間請求返還不當得利事件，上訴人對於中華民國110
年11月30日臺灣臺北地方法院110年度訴字第3411號第一審判決
提起上訴，本院於111年7月20日言詞辯論終結，判決如下：
    主      文
上訴駁回。
第二審訴訟費用由上訴人負擔。
    事實及理由
一、上訴人主張：被上訴人未依法領取旅行業執照，且非公司組
    織，不得經營旅行業務，竟於民國104年間與訴外人即伊前
    副總經理陳韻竹（下稱陳韻竹）約定，以伊名義對外招攬訴
    外人兆富資產管理股份有限公司（下稱兆富公司）員工旅遊
    義大利行程（下稱系爭旅行團），由伊收取團費新臺幣（下
    同）411萬1697元，扣除伊代訂如原判決附表（下稱附表）2
    編號2至5所示交通、住宿等費用（下合稱代訂費用）後，陳
    韻竹自行或指示訴外人李佩珊，以伊名義將如附表1所示金
    額計219萬2260元（下稱系爭款項）匯至被上訴人之中國信
    託銀行安和分行000000000000號帳戶。被上訴人無法律上原
    因而受系爭款項之利益，致伊受損害等情。爰依民法第179
    條、第181條規定，求為命被上訴人如數返還，並加計自支
    付命令送達翌日起算法定遲延利息之判決（原審為上訴人敗
    訴之判決，經其聲明不服，提起上訴）。於本院之上訴聲明
    為：㈠原判決廢棄。㈡被上訴人應給付上訴人219萬2260元，
    及自支付命令送達翌日起至清償日止，按週年利率5％計算之
    利息。㈢願供擔保，請准宣告假執行。
二、被上訴人則以：伊與上訴人約定，由伊以上訴人名義招攬系
    爭旅行團，並擔任該旅行團領隊，上訴人負責收取團費及支
    付代訂費用，另賺取按每名團員3000元計算之手續費。上訴
    人收得之團費於扣除代訂費用及手續費後餘額，應交付予伊
    （下稱系爭合作協議）。如附表1編號1至5所示款項，係上
    訴人收取系爭旅行團團費扣除代訂費用及手續費後餘額，編
    號6所示款項，則為伊委託上訴人代訂機票之退款，均非不
    當得利等語，資為抗辯。
三、陳韻竹於104至106年間擔任上訴人副總經理，負責為上訴人
    銷售及簽訂旅遊業務、訂購旅客機票、飯店、安排行程，並
    保管收付上訴人帳戶內款項等事實，為兩造所不爭執（見本
    院㈠卷第147、149、250、252頁），堪信為真正。上訴人主
    張被上訴人無法律上原因而受系爭款項之利益，致伊受損害
    等情，則為被上訴人否認，並以前開情詞置辯。經查：
　㈠所謂侵害型不當得利（又稱權益侵害之不當得利），乃指無
    法律上之原因，侵害歸屬他人權益內容而獲有利益。由於侵
    害歸屬他人權益之行為，本身即為無法律上之原因，主張依
    此類型之不當得利請求返還利益者（即受損人），固無庸就
    不當得利成立要件中之無法律上之原因舉證證明，惟仍須先
    舉證受益人取得利益，係基於受益人之「侵害行為」而來，
    方符舉證責任分配之原則。
　㈡公司經理人有為公司管理事務及簽名之權，此觀公司法第31
    條第2項規定自明，是公司經理人有為公司為營業上所必要
    之一切行為之權限。依上訴人自陳：陳韻竹於104至106年間
    擔任伊副總經理，負責為伊銷售及簽訂旅遊業務、訂購旅客
    機票、飯店、安排行程，並保管收付伊帳戶內款項等語（見
    本院㈠卷第147、149、㈡卷第250、252頁），及上訴人前副總
    經理陳韻竹結證：伊曾擔任上訴人副總經理，負責業務及行
    政，並審核會計製作之付款資料。系爭旅行團係由被上訴人
    帶團，上訴人負責收取團費。上訴人匯予被上訴人如附表1
    編號1至5所示款項緣由，係用於支付系爭旅遊團之旅館、餐
    飲、門票雜支等費用，及應給付被上訴人之結算差額，兩造
    結算結果即如原審被證7之電子郵件內容。上訴人匯予被上
    訴人如附表1編號6所示款項，係被上訴人另向上訴人購買華
    航機票之退票款等詞綦詳（見原審㈡卷第335至339頁），核
    與被上訴人陳稱：伊與上訴人約定，由伊以上訴人名義招攬
    系爭旅行團，並擔任該旅行團領隊，上訴人負責收取團費及
    支付代訂費用，另賺取按每名團員3000元計算之手續費，上
    訴人收取之團費於扣除代訂費用及手續費後餘額，應交付予
    伊等情相符（見本院㈠卷第124頁），並有陳韻竹與被上訴人
    間LINE對話記錄及結算表在卷可稽（見原審㈠卷第17至291頁
    ），足見陳韻竹擔任上訴人經理人期間，有權為上訴人為營
    業上所必要之行為，堪認陳韻竹得代理上訴人與被上訴人成
    立系爭合作協議，並依該協議內容給付被上訴人結算款項。
    再者，系爭旅行團團員共29名，有團員名單附卷可查（不含
    領隊即被上訴人，見原審㈡卷第601頁），上訴人收取團費合
    計411萬1697元，另上訴人支付代訂費用187萬6012元等事實
    ，為兩造所無異詞（見本院㈠卷第147頁），可悉上訴人依系
    爭合作協議，應交付被上訴人結算款項合計214萬8685元（
    計算式：0000000－0000000－0000×29＝0000000）。準此而論
    ，上訴人基於系爭合約協議約定，將附表1編號1至5所示款
    項計205萬4260元匯予上訴人，未逾上訴人依該約定應交付
    被上訴人之結算款項，另匯還被上訴人編號6所示機票退票
    款13萬8000元，亦未違反權益歸屬對象，均難謂有侵害應歸
    屬上訴人權益之情事。職是，被上訴人受領系爭款項之利益
    ，具保有該利益之正當性，未侵害應歸屬上訴人之權益，不
    構成不當得利。
　㈢上訴人固以伊未授權陳韻竹與被上訴人成立系爭合作協議，
    該協議對伊不生效力，主張被上訴人受領系爭款項利益，侵
    害應歸屬上訴人之權益云云。惟公司縱於內部就經理權限設
    有限制，依民法第557條及公司法第36條規定，亦不得對抗
    善意之第三人。陳韻竹於104至106年間擔任上訴人副總經理
    ，負責為上訴人銷售及簽訂旅遊業務、訂購旅客機票、飯店
    、安排行程，並保管收付上訴人帳戶內款項等情，為上訴人
    所不爭執(見本院㈠卷第147、149、㈡卷第250、252頁)，足徵
    陳韻竹就成立系爭合作協議乙事非無代理上訴人之權限甚明
    。而縱認上訴人所稱其未授權陳韻竹有簽立系爭合作協議之
    權限，或其對陳韻竹之代理權有所限制等情屬實，然其對於
    陳韻竹代理權之限制既不能證明為被上訴人所明知，揆諸上
    開說明，自不得以此對抗善意之被上訴人。以故，上訴人以
    伊未授權陳韻竹與被上訴人成立系爭合作協議，主張被上訴
    人受有系爭款項利益，乃侵害應歸屬上訴人權益內容云云，
    仍不可採。
　㈣領隊人員執行業務時，應遵守旅遊地相關法令規定，維護國
    家榮譽，並不得擅自經營旅行業務；領隊人員違反上開規定
    者，由交通部觀光局依發展觀光條例第58條規定處罰，領隊
    人員管理規則第23條第3項、第24條固有明文，惟上開規定
    乃行政管制問題，被上訴人縱有違反上開行政法上義務而構
    成行政不法之情事，然與兩造基於私法契約自由而成立系爭
    合作協議乙情係屬二事，不影響兩造成立系爭合作協議之私
    法契約效力。基此，上訴人執被上訴人未依法領取旅行業執
    照，且非公司組織，不得經營旅行業務為由，主張系爭合作
    協議應屬無效，被上訴人無法律上原因而受系爭款項利益云
    云，亦不可取。
　㈤所謂通謀為虛偽意思表示，乃指表意人與相對人互相故意為
    非真意之表示而言。故相對人不僅須知表意人非真意，並須
    就表意人非真意之表示，相與為非真意之合意，始為相當。
    且通謀而為虛偽意思表示，乃權利障礙要件，為免當事人任
    意質疑已存在之法律關係，應由主張此項利己之變態事實者
    ，負舉證責任。上訴人雖以系爭合作協議乃通謀虛偽意思應
    屬無效為由，主張被上訴人無法律上原因而受系爭款項利益
    云云，惟兩造合意由被上訴人以上訴人名義招攬系爭旅行團
    ，上訴人負責收取團費及支付代訂費用，另賺取按每名團員
    3000元計算之手續費，上訴人收取之團費於扣除代訂費用及
    手續費後餘額，應交付被上訴人等情，業經本院認定如上㈡
    所述，堪認兩造確就系爭合作協議乙事，達成意思表示之合
    致。上訴人既未舉出任何證據，證明兩造有何互相故意為
　　非真意表示，所指系爭合作協議乃通謀虛偽意思表示應屬無
    效云云，並非可取。
四、綜上所述，被上訴人受領系爭款項，並未侵害應歸屬上訴人
    權益內容，不構成不當得利。上訴人主張依民法第179條、
    第181條規定，請求被上訴人給付219萬2260元，及自支付命
    令送達翌日起至清償日止，按週年利率5％計算之利息，非屬
    正當，不應准許。從而原審所為上訴人敗訴之判決，並無不
    合。上訴意旨仍執前詞指摘原判決不當，求予廢棄改判，為
    無理由，應駁回其上訴。
五、本件事證已臻明確，兩造其餘之攻擊或防禦方法及所用之證
    據，經本院斟酌後，認為均不足以影響本判決之結果，爰不
    逐一論列，附此敘明。
六、據上論結，本件上訴為無理由，依民事訴訟法第449條第1項
    、第78條，判決如主文。
中　　華　　民　　國　　111 　年　　8 　　月　　3 　　日
                  民事第十六庭  
                        審判長法  官  朱耀平
                              法  官  羅立德
                              法  官  邱育佩
正本係照原本作成。
如不服本判決，應於收受送達後20日內向本院提出上訴書狀，其
未表明上訴理由者，應於提出上訴後20日內向本院補提理由書狀
（均須按他造當事人之人數附繕本）上訴時應提出委任律師或具
有律師資格之人之委任狀；委任有律師資格者，另應附具律師資
格證書及釋明委任人與受任人有民事訴訟法第466條之1第1項但
書或第2項所定關係之釋明文書影本。如委任律師提起上訴者，
應一併繳納上訴審裁判費。
中　　華　　民　　國　　111 　年　　8 　　月　　3 　　日

    　　　　　　　　　　　　　書記官  林伶芳